ACORDAO-COMPLETO-2521661

ACÓRDÃO 2444/2022 ATA 13/2022 - PRIMEIRA CÂMARA

VISTOS, relatados e discutidos estes autos nos quais se analisam Embargos de Declaração opostos pelo Sr. José Rui Carneiro em face do Acórdão 9425/2021-TCU-Primeira Câmara, por meio do qual esta Corte de Contas negou provimento ao pedido de reexame interposto pelo embargante em face do Acórdão 14055/2020-TCU-Primeira Câmara,
ACORDAM os Ministros do Tribunal de Contas da União, reunidos em Sessão da 1ª Câmara, diante das razões expostas pelo Relator, em:
9.1. conhecer dos presentes embargos de declaração com fundamento nos arts. 32, inciso II, e 34 da Lei 8.443/1992, para, no mérito, rejeitá-los; e
9.2. dar ciência desta decisão ao embargante e à Câmara dos Deputados.

Embargos de Declaração opostos pelo Sr. José Rui Carneiro em face do Acórdão 9.425/2021-TCU-1ª Câmara, por meio do qual esta Corte de Contas negou provimento ao pedido de reexame interposto pelo embargante em face do Acórdão 14.055/2020-TCU-1ª Câmara.

Primeira Câmara

Câmara dos Deputados.

3. Embargante: José Rui Carneiro (XXX.290.387-XX).

13.1. Ministros presentes: Walton Alencar Rodrigues (Presidente), Benjamin Zymler e Vital do Rêgo.
13.2. Ministro-Substituto convocado: Augusto Sherman Cavalcanti (Relator).
13.3. Ministro-Substituto presente: Weder de Oliveira.

AUGUSTO SHERMAN

Ministro-Substituto Augusto Sherman Cavalcanti, em substituição ao Ministro Vital do Rêgo.

Trata-se de Embargos de Declaração opostos por José Rui Carneiro em face do Acórdão 9425/2021-TCU-Primeira Câmara, por meio do qual esta Corte de Contas negou provimento ao pedido de reexame interposto pelo embargante em face do Acórdão 14055/2020-TCU-Primeira Câmara, que, por sua vez, considerou ilegal o ato de concessão de aposentadoria emitido em favor do recorrente. 
Em seu apelo recursal, juntado na peça 45 e datado de 2/8/2021 o embargante sustenta, no essencial, o que segue:
	"II. OMISSÃO QUANTO À INCIDÊNCIA DE CONTRIBUIÇÃO PREVIDENCIÁRIA SOBRE AS RETRIBUIÇÕES POR EXERCÍCIO DE FUNÇÃO COMISSIONADA QUE ENSEJARAM A PARCELA 'OPÇÃO'.  
O acórdão embargado entendeu que a parcela denominada 'opção' só é percebida por ocasião da passagem para inatividade e, por essa característica, não teria sofrido a incidência de contribuição previdenciária no período em que o Embargante encontrava-se em atividade. Confira-se: 
9. A vantagem denominada 'opção', ao contrário da incorporação de quintos, só é percebida por ocasião da passagem para a inatividade. Diante de tal peculiaridade e considerando o regramento constante da Constituição Federal a partir de promulgação da EC 20/1998, é irregular perceber a referida parcela caso os requisitos de inativação não tenham sido implementados até 15/12/1998. 
10. Por tal característica, não houve contribuição previdenciária sobre a parcela denominada 'opção' no período em que o Sr. José Rui Carneiro esteve em pleno labor, já que ela não era percebida na atividade. [...]
No ponto, verifica-se que o acórdão recorrido omitiu-se quanto ao fato de que a parcela denominada na inatividade de 'opção' decorre única e exclusivamente do exercício, em atividade, de função comissionada por período de 5 (cinco) anos consecutivos que, no caso do Sr. José Rui, restou adimplido de 19.12.1984 a 18.12.1989. 
Dito isso, é absolutamente incorreto questionar se houve incidência de contribuição previdenciária sobre a parcela 'opção' quando o servidor encontrava-se em atividade. 
 
O que deve ser objeto de análise por esta Corte é: as retribuições por exercício de função comissionada que ensejaram o direito à parcela 'opção' foram objeto de incidência das contribuições previdenciárias? 
A resposta, no presente caso, é afirmativa e o acórdão embargado omitiu-se completamente quanto a tal ponto. Isso porque, conforme demonstrado no subitem 'd' do pedido de reexame, as retribuições por exercício de função comissionada recebidas pelo Embargante no período de 19.12.1984 a 18.12.1989 sofreram a devida incidência de contribuição previdenciária.  
No ponto, verifica-se que o acórdão embargado não teceu qualquer consideração a respeito da Declaração fornecida pelo Diretor Substituto da Coordenação de inativos e pensionistas da Câmara dos Deputados atestando que tais retribuições recebidas pelo Embargante foram devidamente objeto de contribuição previdenciária no período em comento. Confira-se, por oportuno, a declaração cujo documento original acompanhou o pedido de reexame: 
   
Nesse sentir, com o devido respeito e de forma objetiva, requer-se o acolhimento dos presentes declaratórios, a fim de que seja sanada omissão a respeito do fato de que as retribuições por exercício de função comissionadas que deram direito à parcela 'opção' foram devidamente sujeitas à incidência de contribuição previdenciária.  
III. OMISSÃO QUANTO AO ART. 13 DA EC N. 103/2019. DIREITO ADQUIRIDO À INCORPORAÇÃO DA PARCELA. 
De outra parte, em seu pedido de reexame o ora Embargante demonstrou detalhadamente que as retribuições recebidas por exercício de função comissionada foram incorporadas à sua remuneração para fins de aposentadoria. 
No ponto, demonstrou-se que o Sr. José Rui se aposentou no ano de 2017 sendo que, à época, por força dos arts. 1º, III, da Lei n. 8.852/1994 e 62 da Lei n. 8.112/1990, as retribuições por exercício de função comissionada integravam a remuneração do servidor para todos os efeitos. Confira-se: 
Lei n. 8.852/1994 
Art. 1º Para os efeitos desta Lei, a retribuição pecuniária devida na administração pública direta, indireta e fundacional de qualquer dos Poderes da União compreende: 
[...] 
III - como remuneração, a soma dos vencimentos com os adicionais de caráter individual e demais vantagens, nestas compreendidas as relativas à natureza ou ao local de trabalho e a prevista no art. 62 da Lei nº 8.112, de 1990, ou outra paga sob o mesmo fundamento, sendo excluídas: [...] 
Lei n. 8.112/1990 
Art. 62.  Ao servidor ocupante de cargo efetivo investido em função de direção, chefia ou assessoramento, cargo de provimento em comissão ou de Natureza Especial é devida retribuição pelo seu exercício. (Redação dada pela Lei nº 
9.527, de 10.12.97) 
Nessa linha de ideias, demonstrou-se no pedido de reexame que somente quando da edição da EC 103/2019, que incluiu o § 9º, no art. 39 da CF/1988, é que restou vedada a incorporação de vantagens vinculadas ao exercício de função e cargos comissionados à remuneração do cargo efetivo. Confira-se a redação do dispositivo: 
Art. 39 [omissis] 
[...] 
§ 9º É vedada a incorporação de vantagens de caráter temporário ou vinculadas ao exercício de função de confiança ou de cargo em comissão à remuneração do cargo efetivo. 
 (Incluído pela Emenda Constitucional nº 103, de 2019) 
No entanto, também restou demonstrado que o art. 13 da referida emenda constitucional foi categórico no sentido de que a nova vedação não seria aplicável às vantagens já incorporadas até a data de entrada em vigor da emenda. Veja-se o dispositivo: 
Art. 13. Não se aplica o disposto no § 9º do art. 39 da Constituição Federal a parcelas remuneratórias decorrentes de incorporação de vantagens de caráter temporário ou vinculadas ao exercício de função de confiança ou de cargo em comissão efetivada até a data de entrada em vigor desta Emenda Constitucional. 
O acórdão embargado, no entanto, não teceu qualquer consideração a respeito da referida norma, a qual, por evidente, tem o condão de alterar a conclusão do julgado, haja vista que o ora Embargante se aposentou antes da vigência da EC 103/2019 e já havia incorporado à sua remuneração efetiva em atividade a retribuição pelo exercício de função comissionada.  
Dessa forma, requer-se o acolhimento dos presentes declaratórios a fim de que esta Corte de Contas se manifeste a respeito do disposto no art. 13 da EC n. 103/2019. 
IV. DOS PEDIDOS. 
Por todo o exposto, requer-se, respeitosamente, sejam acolhidos os presentes embargos de declaração, com efeitos modificativos, a fim de que, sanando-se os vícios acima apontados, seja dado provimento ao pedido de reexame apresentado pelo Sr. José Rui Carneiro".  
É o Relatório.

Rafael de Alencar Araripe Carneiro (OAB/DF 25.120) e outros.

Não atuou.

EMBARGOS DE DECLARAÇÃO OPOSTOS EM FACE DO ACÓRDÃO 9.425/2021-TCU-1ª CÂMARA, POR MEIO DO QUAL ESTA CORTE DE CONTAS NEGOU PROVIMENTO AO PEDIDO DE REEXAME INTERPOSTO PELO EMBARGANTE. OMISSÕES ALEGADAS NÃO CARACTERIZADAS. CONHECIMENTO. REJEIÇÃO.

APOSENTADORIA (APOS)

não atuou.

Em análise, Embargos de Declaração opostos por José Rui Carneiro em face do Acórdão 9425/2021-TCU-Primeira Câmara, por meio do qual esta Corte de Contas negou provimento ao pedido de reexame interposto pelo embargante em face do Acórdão 14055/2020-TCU-Primeira Câmara, que, por sua vez, considerou ilegal o ato de concessão de aposentadoria emitido em favor do recorrente. 
Preliminarmente, destaco que os presentes embargos restam tempestivos, uma vez que foram opostos dentro do prazo previsto no art. 287, § 1º, do Regimento Interno do TCU.
No apelo apresentado, o embargante sustenta, em síntese, haver duas "omissões" na decisão atacada, quais sejam: (i) incidência de contribuição previdenciária sobre as retribuições por exercício de função comissionada que ensejaram a parcela "opção", comprovada por meio de declaração do Diretor Substituto da Coordenação de inativos e pensionistas da Câmara dos Deputados, emitida em 11/1/2021; (ii) omissão quanto ao art. 13 da EC 103/2019, que redundaria em direito adquirido à incorporação da parcela.
Ao final, o embargante pugna para que seja concedido efeito modificativo ao julgado, de modo a que seja dado provimento ao pedido de reexame por ele interposto.
II
A despeito dos argumentos apresentados, o apelo manejado pelo embargante não tem o condão de promover alteração na parte dispositiva do acórdão embargado, pelas razões que passo a expor.
Preliminarmente, destaco que integrou as razões de decidir do acórdão embargado a instrução elaborada no âmbito da Secretaria de Recursos (peça 32) , transcrita integralmente no relatório, nos termos do item 7 do voto condutor do Acórdão 9425/2021-TCU-Primeira Câmara: 
"No tocante à análise de mérito, registro minha concordância integral com a proposta formulada pela unidade técnica, aquiescida pela manifestação do MPTCU, exceto no que diz respeito à providência sugerida pela Serur em relação à aplicação, para o caso dos autos, da decisão proferida nos autos da Ação Ordinária 1048357-13.2020.4.01.3400".
Ao analisar o ponto específico que se refere à suposta primeira omissão, a unidade técnica assim se manifestou àquela oportunidade:
"9. Da incidência da contribuição previdenciária sobre a parcela 'opção'
9.1. O recorrente argumenta que há incidência de contribuição previdenciária sobre a parcela 'opção', com base nos seguintes argumentos:
9.2. Os servidores que implementaram os requisitos do art. 193 da Lei n. 8.112/1990 até janeiro de 1995 certamente contribuíram sobre a parcela de retribuição pelo exercício de função comissionada.
9.3. Isso porque somente em 29.08.2001 é que o Plenário do TCU decidiu pela não incidência da contribuição social sobre a retribuição pelo exercício de função comissionada (Decisão n. 683/2001-TCU Plenário) . 
9.4. Antes da referida data, como no caso em tela, incidia a contribuição social sobre a retribuição por exercício de função comissionada, razão pela qual o Sr. José Rui contribuiu efetivamente sobre a gratificação por função comissionada no período analisado em tela, conforme Declaração do Sr. Sérgio Luiz Rosa, Diretor Substituto da Coordenação de inativos e Pensionistas da Câmara do Deputados (Doc. 06) . 
9.5. Dessa forma, deve ser provido o presente pedido de reexame, uma vez que houve a incidência de contribuição previdenciária sobre a retribuição por exercício de função comissionada recebida pelo ora Recorrente.
Análise:
9.6. Sobre essa questão, vem à balha as judiciosas considerações do Excelentíssimo Senhor Ministro Benjamin Zymler, por ocasião da apreciação do TC Processo 001.928/2019-8 (Acórdão 5919/2019-TCU-Primeira Câmara, Sessão de 23/7/2019) :
9. (...) As parcelas remuneratórias decorrentes do exercício das funções comissionadas deixaram de constituir base de incidência para a contribuição previdenciária desde 16/12/1998, motivo pelo qual também não podem integrar os proventos de aposentadoria.
10. Nessa linha, a própria legislação editada após a EC 20/1998 não previa a incidência de contribuição previdenciária sobre as funções de confiança e assemelhados, como se depreende do art. 1º da Lei 9.783, publicada em 28/1/1999, na sequência da aprovação da EC 20/1998 (grifos acrescidos) :
'Art. 1o A contribuição social do servidor público civil, ativo e inativo, e dos pensionistas dos três Poderes da União, para a manutenção do regime de previdência social dos seus servidores, será de onze por cento, incidente sobre a totalidade da remuneração de contribuição, do provento ou da pensão.  (Vide Lei nº 10.887, de 2004)  Vide ADIN 2010, de 1999
Parágrafo único. Entende-se como remuneração de contribuição o vencimento do cargo efetivo, acrescido das vantagens pecuniárias permanentes estabelecidas em lei, os adicionais de caráter individual, ou quaisquer vantagens, inclusive as relativas à natureza ou ao local de trabalho, ou outra paga sob o mesmo fundamento, excluídas:  (...) '
11. Essa matéria foi objeto da Decisão 683/2001-Plenário, prolatada em 29/8/2001, na qual o Tribunal, acolhendo a dissidência capitaneada pelo Ministro Ubiratan Aguiar, firmou o seguinte entendimento:
'O Tribunal Pleno, diante das razões expostas pelo Redator, DECIDE conhecer da Representação formulada pela então Divisão de Pagamento - Dipag/Serec/Segedam e, tendo em vista o disposto nos arts. 40, § 12, 201, § 11, da Constituição Federal, com redação dada pela Emenda Constitucional nº 20/98, firmar o entendimento de que a retribuição pelo exercício de função comissionada não constitui parcela integrante da remuneração sobre a qual incide a contribuição social do servidor público civil ativo, a partir da vigência da Emenda Constitucional nº 20/98.'
12. Contra essa decisão foi interposto pedido de reexame pelo Subprocurador-Geral Ubaldo Alves Caldas, que não foi conhecido (Decisão 1077/2001-Plenário) .
9.7. Em virtude dessas considerações, é de se rejeitar o argumento apresentado pelo recorrente".
Além disso, vale mencionar que a declaração apresentada pelo recorrente, datada de 11/1/2021 e desacompanhada dos valores supostamente recolhidos a título de contribuição previdenciária, não tem o condão de comprovar o recolhimento previdenciário sobre a parcela. Ademais, vale dizer que mesmo que tal recolhimento tenha sido realizado, ele se prestou para a incorporação dos quintos de FC-7 percebidos licitamente pelo inativo.
Reforço que o direito à "opção" foi derrogado ainda em 1995, antes, portanto, de o Sr. José Rui Carneiro implementar os requisitos para a inativação, situação que, por si só, torna ilícita sua inclusão nos proventos do embargante. Também vale dizer que o pagamento cumulativo de "opção" e "quintos", como ocorre nos presentes autos, é expressamente vedado pelo § 2º do art. 193 da Lei 8.112/1990, uma vez que ambas as vantagens decorrem do mesmo fato gerador, a saber, o exercício pretérito de cargo/função de confiança.
Nesse sentido, não é demais mencionar que esses dois pontos já estão sedimentados na jurisprudência do Supremo Tribunal Federal (STF) , como se extrai da decisão proferida pelo Ministro Roberto Barroso no MS 33.508/DF, julgado em 19/3/2018:
"11. Em relação ao mérito propriamente dito, em exame mais aprofundado do feito, entendo que a decisão liminar deve ser revista. Em uma cognição exauriente sobre o mérito, não vislumbrei o direito líquido e certo alegado pela impetrante, pressuposto necessário para a concessão da ordem. Com efeito, a impetrante não demonstrou de forma plena a existência do direito à percepção de sua aposentadoria nos termos apontados na petição inicial, assim como não demonstrou ato ilegal ou abusivo do Tribunal de Contas da União - TCU. Tal conclusão decorre, como se verá, da correta análise da questão principal do feito, que está na aplicação temporal do art. 193 da Lei nº 8.112/1990 ao caso concreto. 
12. A incorporação da gratificação do cargo em comissão ou função comissionada aos proventos dos servidores inativos era admitida pelo art. 193 da Lei nº 8.112/1990, nos seguintes termos: 
'Art. 193. O servidor que tiver exercido função de direção, chefia, assessoramento, assistência ou cargo em comissão, por período de 5 (cinco) anos consecutivos, ou 10 (dez) anos interpolados, poderá aposentar-se com a gratificação da função ou remuneração do cargo em comissão, de maior valor, desde que exercido por um período mínimo de 2 (dois) anos.
§ 1° Quando o exercício da função ou cargo em comissão de maior valor não corresponder ao período de 2 (dois) anos, será incorporada a gratificação ou remuneração da função ou cargo em comissão imediatamente inferior dentre os exercidos. 
§ 2° A aplicação do disposto neste artigo exclui as vantagens previstas no art. 192, bem como a incorporação de que trata o art. 62, ressalvado o direito de opção'. 
12. Assim, preenchidos os requisitos do caput, poderia o servidor exercer o direito de 'opção' (§ 2º) , escolhendo entre aposentar-se com a remuneração do cargo efetivo somada: (i) aos 'quintos' incorporados (art. 62) ; ou (ii) à gratificação do cargo em comissão ou função comissionada de maior valor. (destaques acrescidos) 
13. O dispositivo, entretanto, foi revogado pela Lei nº 9.527/1997, decorrente da MP nº 1.522/1996 e suas reedições. Mas a vantagem nele outorgada já havia sido extinta desde 19.01.1995 pela MP nº 831/1995, convertida na Lei nº 9.624/1998, que em seu art. 7º assim ressalvou: (destaques acrescidos) 
'Art. 7º. É assegurado o direito à vantagem de que trata o art. 193 da Lei nº 8.112, de 1990, aos servidores que, até 19 de janeiro de 1995, tenham completado todos os requisitos para obtenção de aposentadoria dentro das normas até então vigentes'. 
14. Aplicando-se as regras de direito intertemporal, o entendimento adequado é de que os requisitos exigidos pelo revogado art. 193, caput, da Lei nº 8.112/1990 devem estar presentes até a data de 18.01.1995, caso contrário, não há qualquer direito à 'opção' pelas vantagens previstas no referido dispositivo legal, pouco importando a data da implementação dos requisitos de aposentadoria ou a data da concessão desta. A lógica é muito simples: havendo revogação da norma jurídica, não há como se falar em produção de efeitos no tempo para atos praticados posteriormente. Esta é, inclusive, a posição reiterada deste Supremo Tribunal Federal (MS 25.697, Rel. Min. Cármen Lúcia; MS 25.638, Rel. Min. Ricardo Lewandowski; MS 27.746-ED, Rel. Min. Dias Toffoli) . Correta, portanto, a premissa firmada pelo Tribunal de Contas no sentido de que, independentemente do momento da concessão da aposentadoria, a vantagem 'opção' somente é devida para as funções exercidas até 18.01.1995, quando a MP nº 831 extinguiu a referida vantagem. (destaques acrescidos) 
15. Ressalto que as maiores discussões a respeito da aplicação do art. 193 da Lei nº 8.112/1990 ocorreram não a respeito de gratificações ou vantagens concedidas em momento posterior a sua revogação, senão a respeito de situações em que a implementação dos requisitos da aposentadoria ou a sua concessão teriam ocorrido posteriormente. De qualquer maneira, observando a evolução do entendimento do Tribunal de Contas sobre a possibilidade de incorporação da parcela denominada 'opção' em situações limítrofes (Acórdãos TCU n. 481/1997, 884/2001 e 2.076/2005) , o plenário deste Supremo Tribunal Federal, no julgamento do MS 26.196 (Rel. Min. Ayres Britto) , entendeu que 'o que regula os proventos da inatividade é a lei (e não sua interpretação) vigente ao tempo em que o servidor preencheu os requisitos para a respectiva aposentadoria', sendo inexistente direito adquirido com fundamento em antiga e superada interpretação da lei. [...] (destaques acrescidos) 
19. Diante do exposto, com base no art. 205 do RI/STF, denego a segurança, revogando a liminar anteriormente concedida. Prejudicado o agravo da União. Custas pela impetrante. Sem honorários (Lei nº 12.016/2009, art. 25, e Súmula 512/STF) ."
Na mesma linha, os seguintes precedentes da Suprema Corte, entre outros: MS 37.905/DF, MS 37.879/DF, MS 37.934/DF e MS 37.657/DF. Com isso, o acórdão recorrido não merece qualquer reparo.
Quanto à segunda omissão, que diz respeito ao art. 13 da EC 103/2019, que redundaria em direito adquirido à incorporação da parcela, embora tal ponto não tenha sido abordado de forma direta na decisão embargada, os argumentos ora trazidos, no sentido de que "o art. 13[footnoteRef:2] da referida emenda constitucional foi categórico no sentido de que a nova vedação não seria aplicável às vantagens já incorporadas até a data de entrada em vigor da emenda', são irrelevantes ao caso concreto dos autos, uma vez que a impugnação da parcela de opção nos proventos do embargante tem outro fundamento, qual seja:  [2:  CF/1988, Art. 39 [omissis] [...] § 9º É vedada a incorporação de vantagens de caráter temporário ou vinculadas ao exercício de função de confiança ou de cargo em comissão à remuneração do cargo efetivo. (Incluído pela Emenda Constitucional 103, de 2019) (...) Art. 13. Não se aplica o disposto no § 9º do art. 39 da Constituição Federal a parcelas remuneratórias decorrentes de incorporação de vantagens de caráter temporário ou vinculadas ao exercício de função de confiança ou de cargo em comissão efetivada até a data de entrada em vigor desta Emenda Constitucional. ] 
"é vedado o pagamento das vantagens oriundas do art. 193 da Lei 8.112/1990, inclusive o pagamento parcial da remuneração do cargo em comissão ('opção') , aos servidores que implementaram os requisitos de aposentadoria após 16/12/1998, data de publicação da Emenda Constitucional 20, que limitou o valor dos proventos à remuneração do cargo efetivo no qual se deu a aposentadoria".
Com isso, a parcela da opção carreada para a aposentadoria do inativo não era lícita ou devida antes da vigência da EC 103/2019, razão pela qual o teor do art. 13 da referida norma constitucional não tem qualquer impacto no caso concreto do embargante.
	Ante o exposto, manifesto para que seja adotada a minuta de acórdão que ora trago ao exame deste Colegiado.
TCU, Sala das Sessões, em 3 de maio de 2022.
AUGUSTO SHERMAN CAVALCANTI 
Relator